【裁判字號】    97,建簡上,5
【裁判日期】    990311
【裁判案由】    給付工程款
【裁判全文】
臺灣高雄地方法院民事判決             97年度建簡上字第5號
上  訴  人  海天設計開發股份有限公司
法定代理人  丙○○
訴訟代理人  孫志鴻律師
被上訴人    庚○○○○○○○○
訴訟代理人  吳澄潔律師
            己○○
上列當事人間請求給付工程款事件，上訴人對於民國97年2 月5
日本院96年度鳳簡字第1585號第一審判決提起上訴，本院於民國
99年2 月25日言詞辯論終結，判決如下：
    主  文
原判決廢棄。
被上訴人在第一審之訴駁回。
第一、二審訴訟費用由被上訴人負擔。
    事實及理由
一、被上訴人起訴主張：上訴人於民國95年5 月5 日與被上訴人
    簽訂工程契約，約定由被上訴人承作上訴人所有門牌號碼高
    雄縣鳳山市○○路142 號鐵皮屋之增建廣告工程（下稱系爭
    工程），總工程費用為新台幣（下同）695,000 元，施工期
    限自95年5 月5 日起至95年6 月30日止。詎被上訴人依約完
    成系爭工程後，上訴人竟拒不給付工程尾款274,168 元，經
    被上訴人多次催討，上訴人仍置之不理，爰依兩造契約之法
    律關係提起本件訴訟等語，並於原審聲明：上訴人應給付被
    上訴人274,168 元，及自起訴狀繕本送達翌日起至清償日止
    ，按週年利率5%計算之利息。
二、上訴人則以：被上訴人未於施工期限內完工，已屬違約，且
    所施作之工程中關於6 樓鐵皮增建3 樓高、4 、5 樓鐵皮屋
    增建含鋼筋水泥板、6 樓霓虹燈燈塔雙面、霓虹燈紅色明管
    雙管立體字有諸多瑕疵，結構安全性不佳，隨時有坍塌之虞
    ，上訴人已於95年8 月31日以律師函對被上訴人為解除契約
    之意思表示，且系爭工程尚未完工，並經上訴人驗收合格，
    上訴人乃另僱請麟翔廣告社、威騰廣告社接手施作，上訴人
    自無須給付工程尾款等語，資為抗辯。並於原審聲明：原告
    之訴駁回。
三、原審經審理結果，判決被上訴人全部勝訴，並依職權宣告假
    執行。上訴人提起上訴，並聲明：(一)原判決廢棄。(二)被上訴
    人在第一審之訴駁回。被上訴人答辯聲明：上訴駁回。
四、兩造不爭執之事項：
  (一)上訴人於95年5 月5 日與被上訴人簽訂工程契約，向被上訴
    人承攬系爭工程，兩造約定總工程費用為695,000 元，施工
    期限自95年5 月5 日起至95年6 月30日止，被上訴人已給付
    上訴人工程款20萬元。
  (二)上訴人於95年8 月以律師函解除系爭工程契約，並經被上訴
    人收受無訛。
五、本件之爭點：
  (一)上訴人是否已完成系爭工程？
  (二)如上訴人有遲延情事，其依民法第504 條之規定主張不負遲
    延責任，是否有據？
  (三)被上訴人解除系爭工程契約是否有據？
六、得心證之理由：
  (一)按稱承攬者，謂當事人約定，一方為他方完成一定之工作，
    他方俟工作完成，給付報酬之契約，民法第490 條定有明文
    。又承攬係以「工作」之「完成」為目的之契約，於未依當
    事人之「約定」，發生預期之「結果」（非祗「效果」）前
    ，自難謂承攬之工作業已「完成」。故承攬人之工作是否完
    成，應就契約之內容觀察，非可因承攬人應負品質保證及瑕
    疵修補之擔保責任，即無視契約之約定，而將除「工作外在
    形式」外之部分，均委之於承攬人擔保責任之範疇（最高法
    院84年度台上字第2249號判決參照）。
  (二)次按系爭工程契約第2 條約定：「甲方（即上訴人）應給付
    乙方（即被上訴人）總工程費合計新台幣695,000 元，並於
    簽約時先期支付訂金現金票20萬元正，餘款除以295,000 元
    為尾款外，餘按編列之工程完成款20萬元整70天期票支付，
    甲方40天內完成驗收無誤後餘款295,000 元整以70天期票支
    付」；契約第3 條約定施工期限：「自95年5 月5 日起至95
    年6 月30日止」；另契約第4 條約定：「乙方於施工完成後
    ，可請甲方支付工程完成款20萬元正70天期票支付！甲方40
    天內完成驗收通過後，始得要求甲方支付餘款295,000 元以
    70天期票支付，如有任何材料不符及品質不良時，甲方得要
    求乙方重新施工或修復完畢，再行支付尾款」，有工程契約
    在卷可稽（見本院卷第21頁）。則依兩造工程契約之約定，
    被上訴人需於95年6 月30日前完成系爭工程，並於完成系爭
    工程後，上訴人應給付被上訴人工程款20萬元，且上訴人應
    於被上訴人完成工程後之40日內完成驗收，經上訴人驗收完
    畢後，上訴人始有支付尾款295,000 元之義務，至為明確。
  (三)被上訴人固提出照片7 張、95年8 月4 日匯款日報表及以證
    人乙○○於本院之證述（見原審卷第43至47頁、48頁、本院
    卷第108 至110 頁），主張被上訴人業已完成系爭工程乙節
    ，惟為上訴人所否認。經查：
    1.被上訴人固提出上開照片7 張，並於照片上註記系爭工程
      完工之情形，惟系爭工程契約品項中，其中第5 項：「6
      樓鐵皮屋增建3 樓高、屋頂三合一發泡板、最高點6 米、
      最低點5.5 米含頂樓電梯牆隔間，及第6 項：「4 、5 樓
      鐵皮屋增建含鋼筋水泥板」，有工程契約在卷可稽（見原
      審卷第5 頁），而前開照片僅係系爭建物之外觀照片，尚
      難僅憑前開照片遽認被上訴人確已依約完成上開工程；況
      上開照片均無拍照日期，而被上訴人曾以45萬元之代價委
      託麟翔廣告社負責人戊○○於95年8 月間補強施作鐵皮屋
      漏水及霓虹燈結構安全補強（詳後述），則前開照片係被
      上訴人施工後所拍攝，或於戊○○施工後始拍攝，難以查
      證，尚難以上開照片認被上訴人業已完成系爭工程，甚為
      明確。
    2.上訴人之法定代理人丙○○固於95年8 月15日匯款220,83
      2 元至順峰廣告社帳戶內，有跨行匯入匯款明細日報表1
      份及存摺內頁在卷可稽（見本院卷第48、75頁），而被上
      訴人完工後，上訴人應支付工程完成款20萬元，以70天期
      票支付，完成驗收通過後，被上訴人始得要求上訴人支付
      餘款295,000 元，已如前述，則被上訴人完成系爭工程後
      ，上訴人既依約應給付20萬元，並於驗收後給付餘款295,
      000 元，則被上訴人主張上開220,832 元係於完工後，被
      上訴人用以支付20萬元工程款乙節，因被上訴人所給付之
      金額與契約約定不符，尚難認該款項係用以支付工程款。
      至被上訴人於本院審理時陳稱：因上訴人追加原審卷第91
      至93頁工程，合計工程款25萬元，上訴人原欲簽發70 天
      期票，被上訴人表明需給付現金，乃預扣利息，而匯款22
      0,832 元等語，並提出順峰廣告招牌工廠請款單為證（見
      原審卷第91至93頁、本院卷第135 頁），惟觀以前開匯款
      資料及請款單所示，丙○○匯款時間為95年8 月15日，而
      追加工程施作時間為96年7 月20日起至8 月4 日止，丙○○匯款時間發生於被上訴人所主張追加工程前約1 年，則
      於丙○○匯款之際，既未為上開追加工程之事實，豈可能
      預見1 年後將有追加工程之事實，並預付該部分之工程款
      ，核與常情有違；再依上開請款單之記載，請款金額為65
      ,500元，加計原工程款項20萬元，合計265,500 元，亦與
      被上訴人主張之工程款25萬元不符；又倘上開匯款係因被
      上訴人為取得現金，乃請求上訴人扣除利息給付現金，以
      25萬元計算70天利息，而僅給付220,832 元，則利息高達
      週年利率61.7 %【計算式：（250,000-220,832 ）×365
      ÷70÷250,000 ＝61.7% 】，該貼現利率顯屬過高，亦與
      常情有違，益見被上訴人主張前開220,832 元匯款係屬工
      程款乙節，洵屬無據。
    3.系爭工程完工後是否交付上訴人，並經上訴人驗收乙節，
      業據被上訴人訴訟代理人於本院98年6 月10日準備程序時
      稱：「（受命法官問：系爭工程完成後的工作物是何時交
      付上訴人？）95年6 月30號以前就已經交付上訴人使用，
      如證人乙○○所述」、「（受命法官問：被上訴人主張系
      爭工程完工後已交付予上訴人，就已完成之工程，被上訴
      人有無通知上訴人進行驗收？）沒有正式通知，不過因為
      上訴人也使用樓下建物，所以當時也經過他上樓上去看過
      以後，認可完了，才叫我們幫忙搬布匹到被上訴人已施作
      完成的建物內，我們認為這樣就是完成驗收，所以搬完後
      ，上訴人才會匯220,832 元給被上訴人」等語（見本院卷
      第134 至136 頁），顯見系爭工程並未經上訴人之正式驗
      收程序乙節，已堪認定。再證人即麟翔廣告社負責人戊○○於本院審理時證稱：我於95年8 月間，受上訴人委託到
      高雄縣鳳山市○○路142 號施作鐵皮屋工程，因當時現場
      鐵皮屋會搖晃、漏水，鐵皮屋上的霓虹燈廣告板在7 樓左
      右高度，受風力影響鐵皮屋與廣告板的安全性。霓虹燈廣
      告板會搖晃。我是受委託施作鐵皮屋漏水部分與霓虹燈結
      構安全補強，上訴人共付我們45萬元，7 樓鐵皮屋整個拆
      掉重做，6 樓後面鐵皮屋的3 面牆鐵皮部分拆掉重做，鐵
      皮屋前面霓虹燈廣告板鐵架接頭部分，因為原來接頭部分
      是在7 樓鐵皮屋屋頂，沒有與興建物結合，本來這種高度
      的廣告看板，它的H 鋼應該要與建築物結合，也就是H 剛
      應該要在水泥裡面，但系爭廣告看板沒有這樣施作，這部
      分我們重新施作，因為我們只是施作補強，我們補強時H
      剛也沒有埋在水泥裡面，我們補強骨架不牢固部分，重新
      用比較粗的骨架焊接等語（見本院卷第68至70頁），及證
      人即威騰霓虹燈廣告社負責人甲○○於本院審理時證稱：
      我有受上訴人委託施作霓虹燈廣告板，因為上訴人屋頂的
      廣告板倒了，施作費用共30萬元，如果一開始是由我在頂
      樓施作，我會用H 型鋼製樑在左右兩邊焊接住，招牌的版
      面部分需要有工字樑至招牌頂端，兩邊需有斜撐，這樣就
      可以比較牢固等語，因原來霓虹燈廣告看板的位置比較受
      風，且重新作無法很牢固，所以才改在別的地方施作等語
      （見本院卷第70至71頁），則上訴人既另分別支付高達45
      萬元、30萬元僱請戊○○、甲○○修補及施作鐵皮屋、霓
      虹燈廣告板，以完成系爭工程，且上訴人所另支出之工程
      款尚高於系爭工程之全部工程款695,000 元，倘被上訴人
      確有完成系爭工程，上訴人豈可能於短期內再就系爭工程
      ，支付高達75萬元工程款以補強修補系爭工程之理。是以
      ，上訴人主張被上訴人並未完成系爭工程，且工程亦未經
      上訴人驗收合格乙節，堪以採信。
  (四)至證人丁○○於本院審理時證稱：於95年6 月間被上訴人請
    我去高雄縣鳳山市○○路142 號施作地板混泥土鋪設，我只
    有在現場工作1 天，並沒有看到整個鐵皮屋完工等語（見本
    院卷第90頁），證人丁○○已明確證稱其不清楚鐵皮屋是否
    完工乙節，尚難據其證述而為有利於被上訴人之認定；又證
    人乙○○於本院審理時證述：我於95年6 月30日之前被僱請
    到高雄縣鳳山市○○路142 號搬運東西，我負責把鋼架油漆
    ，把照片掛上去，還要搬運布到蓋好的5 樓頂鐵皮屋，把布
    從舊工廠搬運到4 樓、5 樓，4 樓是一般的透天4 樓，5 樓
    是加蓋的鐵皮屋。我總共受僱搬運2 次，當時天氣很熱，大
    概是6 月時，我受僱支援油漆、掛招牌，油漆、掛招牌後大
    概約1 個月到半個月左右才搬運布匹到蓋好的鐵皮屋語（見
    本院卷第108 至110 頁），雖證人乙○○證稱其確實受被上
    訴人之僱用支援油漆、掛招牌及搬運布匹等工作，惟證人乙○○並不瞭解系爭工程契約之內容，且僅係從事雜工工作，
    業據其證述明確（見本院卷第109 頁），顯難據證人乙○○
    之證述認被上訴人已依約完成系爭工程，至為明確。
  (五)按自認之撤銷，除別有規定外，以自認人能證明與事實不符
    或經他造同意者，始得為之，民事訴訟法第279 條第3 項定
    有明文。查上訴人固於上97年3 月5 日上訴理由狀表明上訴
    人已陸續給付被上訴人工程款420,832 元（見本院卷第6 頁
    ），似已自認前開220,832 元匯款係屬工程款，惟於97年4
    月9 日上訴理由二狀則表示，前開匯款係因被上訴人之實際
    負責人黃建銘向其借款等語（見本院第18至19頁），並合理
    說明前開匯款220,832 元，係因黃建銘允諾民間利息1.8 分
    ，預借66天，扣除利息9,108 元及匯費60元後，黃建銘向丙○○借款220,832 元乙節，顯見上訴人自認上開220,832 元
    係屬工程款乙節，核與事實不符，上訴人自得撤銷該自認，
    尚不得據此為有利於被上訴人之認定，附此敘明。
  (六)綜上所述，被上訴人既無法證明其已完成系爭工程，且該工
    程復未經上訴人驗收完成，則被上訴人依工程契約第2 條、
    第4 條之約定，請求被上訴人給付工程尾款274,186 元，洵
    屬無據，應予駁回。
七、綜上所述，被上訴人依據承攬契約之法律關係請求上訴人給
    付274,168 元萬及自96年8 月11日起至清償日止，按週年利
    率5%計算之利息為無理由。原審未見及此，以被上訴人業已
    完成系爭工程，上訴人因被上訴人已完成系爭工程，而於95
    年8 月4 日匯款220,832 元為由，逕為被上訴人勝訴之判決
    並依職權為假執行之宣告，俱有未恰。是上訴意旨指摘原判
    決不當，求予廢棄改判，為有理由，應由本院予以廢棄改判
    被上訴人第一審之訴駁回，方屬適法。
八、本件事證已臻明確，兩造其餘主張陳述及所提證據方法，經
    本院斟酌後認均不足以影響本判決結果，自無逐一詳予論駁
    之必要，併此敘明。
九、據上論結，本件上訴為有理由，依民事訴訟法第436 之1 第
    3 項、第450 條、第78條，判決如主文。
中    華    民    國    99    年    3     月    11    日
                  民事第三庭   審判長法  官  朱玲瑤
                                     法  官  李嘉益
                                     法  官  洪能超
以上正本證明與原本無異。
本判決不得上訴。
中    華    民    國    99    年    3     月    11    日
                                     書記官  火秋予

司法院資訊處製作；財團法人民間司法改革基金會備份。
